【裁判字號】    88,訴,2327
【裁判日期】    900223
【裁判案由】    期貨交易法等
【裁判全文】
臺灣高雄地方法院刑事判決                        八十八年度訴字第二三二七號
    公  訴  人  臺灣高雄地方法院檢察署檢察官
    被      告  乙○○
    選任辯護人  葉天來
    被      告  丁○○
                甲○○
    右  二  人
    選任辯護人  單文程
右列被告因期貨交易法等案件，經檢察官提起公訴（八十八年度偵字第九三三八號）
，本院判決如左：
    主  文
乙○○共同未經許可，擅自經營期貨經理事業、期貨顧問事業及其他期貨服務事業，
累犯，處有期徒刑陸月。
丁○○共同未經許可，擅自經營期貨經理事業、期貨顧問事業及其他期貨服務事業，
處有期徒刑伍月，緩刑貳年。
甲○○無罪。
    事  實
一、乙○○曾於民國八十一年間，因施用毒品案件經法院判處有期徒刑二年確定，並
    於八十七年九月七日假釋期滿執行完畢。意仍不知悔改，竟與真實姓名年籍不詳
    之一香港成年男子「郭少斌」，自八十七年九月間起，以每月三萬元之代價雇用
    與其等同具犯意聯絡及行為分擔之丁○○為設於高雄市○○○路二一一號十樓之
    二金匯通電腦資訊有限公司（以下簡稱金匯通公司）之掛名負責人，乙○○與該
    成年男子「郭少斌」則為實際之負責人，三人明知該公司登記之營業項目為(1)電
    信器材批發業（特許業務除外）(2)資訊軟體批發業(3)投資顧問業務(4)資訊軟體服
    務業(5)資料處理服務業(6)電子資訊供應服務業(7)首飾及貴金屬批發業(8)國際貿易
    業等事項，並無從事期貨顧問、經理及其他期貨服務事業之營業項目，竟未經主
    管機關即財政部證券暨期貨管理委員會許可發給許可證照，乃自八十七年九月間
    起，以金匯通公司名義透過在報紙刊登廣告或業務人員（俗稱ＡＥ）對外招攬等
  方式以招攬客戶，從中引介客戶從事英磅、日幣、馬克及瑞士法朗等四種外幣保
    證金交易，經營期貨顧問、經理及其他期貨服務業務；其方式係代理香港「百地
    年國際投資發展有限公司」（下稱百地年公司）與客戶簽訂契約，並將保證金至
    少五千元美金匯入百地年公司於香港匯豐銀行所開設之指定帳戶內（帳號000
    0000000000─號）作為外幣交易之保證金後，再將所簽訂之合約書一
    份寄至百地年公司簽章認證，即完成雙方從事外幣保證金交易買賣合約書之簽訂
    手續，其中一份合約書則由客戶收執；簽約後客戶即可利用金匯通公司所提供之
    電腦設備看盤以瞭解每日國際金融外匯商品市場之走勢行情，及該公司每日所制
    作分析操作外匯保證金交易市場行情之資訊作為客戶下單買賣之參考，再由客戶
    直接以該公司所提供之電話自行或全權委託該行之業務人員代為操作向公司下單
    ，從事英磅、日幣、馬克及瑞土法朗等外幣保證金交易。該公司客戶之交易均以
    美元為單位，每次交易以口計算，每口（買賣一次合稱一口）一千美元，當日平
    倉（即當日結算）每口保證金美金一千元，隔夜平倉則每口保證金為美金一千五
    百元，若客戶帳戶內之保證金不足額時，客戶若不補足則停止交易；每筆交易則
    由該公司傳真或親自交付對帳單供客戶查核以計算客戶之交易盈虧，金匯通公司
    則代理百地年公司按每一交易口數抽八十美元之手續費後，再由該公司退三十美
    元予金匯通公司，而經營外幣保證金交易之經理、顧問事業及其他相關服務事業
    ，迄八十八年二月止，計交易口數為九百三十二口，分得之手續費約新台幣八十
    九萬四千七百二十元。嗣於八十八年二月十日經法務部調查局高雄市調查處循線
    在高雄市○○○路二一一號十樓之二查獲，並當場扣得公司營利事業登記證及執
    照、職員組織表、人事廣告、佣金表、合約書、匯款單、交易規則、交易口數紀
    錄影本、交易明細、盈虧計算表及它信費收據各一冊、下單錄音帶五捲等物。
二、案經法務部調查局高雄市調查處報請臺灣高雄地方法院檢察署檢察官偵查起訴。
    理  由
壹、被告乙○○、丁○○有罪部分：
一、訊據被告二人均矢口否認有何違反期貨交易法之犯行，被告丁○○辯稱：是透過
    乙○○之介紹而認識郭少斌，因乙○○聲稱無法以其名義在公司掛名，才應其要
    求為公司之掛名負責人，很少去公司，去時亦僅係看報紙未參與業務，乙○○與
    郭少斌才是實際負責公司營運之人云云；被告乙○○則以原為金匯通公司之前身
    鑫隆國際開發顧問有限公司之行政部經理，因鑫隆公司之負責人葉啟山被查獲有
    經營外匯保證金交易業務而結束營業，後郭少斌承接該址將公司更名為金匯通公
    司，只是介紹丁○○與郭少斌認識，由丁○○任掛名負責人，不知金匯通公司營
    業內容等語置辯。經查：
（一）本件係由客戶與金匯通公司所代理之香港百地年公司簽約並繳付外幣保證金後
      ，得隨時應客戶之請求，於保證金之倍數範圍內以自己之名義為客戶之計算，
      在外匯市場從事不同幣別間之即期或遠期買賣交易，且此項交易不須實際交割
      ，一般都在當日或到期前以反方向交易軋平而僅結算買賣差價，此為實務上所
      稱之「外幣保證金交易」；而期貨交易法第三條第一項第四款所定之槓桿保證
      金交易，係指依其他期貨市場之規則或實務，當事人約定，一方支付價金一定
      成數之款項或取得他方授與之一定信用額度，雙方於未來特定期間內，依約定
      方式結算差價或交付約定物之契約，屬期貨交易之一種。本件外幣保證金契約
      之標的固為外國貨幣（為現貨），且以訂約時所約定之現貨市場之匯價計算差
      價，惟因客戶得將契約延續至隔日，且若延續至隔日，則客戶由於契約延續之
      差價所獲致之損益，經香港百地年公司確定後，即存入客戶外幣保證金帳戶或
      自其中扣除，此業據被告丁○○、甲○○及證人丙○○、戊○○○於法務部高
      雄市調查處供承甚明；是外幣保證金交易雖得於當日要求平倉，惟客戶簽定外
      幣保證金契約時並不知何時會平倉，得視匯率之變動而決定平倉日，則該等契
      約具有約定於未來時間履行契約之性質，此種契約以其具有：（一）以保證金
      交易；（二）未來期間履約特性；（三）每日結算（mark to market）之期貨
      交易特有之結算制度，並於店頭市場交易，是以本院認為符合期貨交易法期貨
      交易契約之槓桿保證金契約之要件，為廣義期貨交易契約之一種，並有財政部
      證券暨期貨交易委員會八十九年九月二十日（八九）台財證（七）第七九五八
      八號函附該會八十七年五月二十六日（八七）台財證（七）第三三六七二號函
      一紙附卷可稽。
（二）被告丁○○就於右揭時地，應被告乙○○之邀約為金匯通公司之名義上負責人
      ，而由被告乙○○與真實姓名年籍不詳之郭少斌為實際經營未經證管會許可並
      發給證照之外匯保證金業務，提供各種外幣之即時匯價及諮詢、盤勢分析等資
      訊供客戶參考，及電話供客戶下單，並接受客戶全權委託由業務人員代為決定
      下單，且為該公司登記營業項目以外之業務等事實，迭據其於法務部高雄市調
      處調查中及本院審理時供承不諱，核與被告甲○○、證人丙○○及戊○○○於
      法務部高雄市調處調查中暨本院審理時證述金匯通公司經營外匯保證金交易業
      務等語大致相符，復有扣案之公司營利事業登記證及執照、職員組織表、人事
      廣告、佣金表、合約書、匯款單、交易規則、交易口數紀錄影本、交易明細、
      盈虧計算表及它信費收據各一冊、下單錄音帶五捲等物可資佐憑；被告丁○○
      、乙○○固仍以前開情詞置辯，惟按共同正犯之成立，祇須有犯意之聯絡，行
      為之分擔，不問犯罪動機起於何人，亦不必每一階段，均經參與；且共同正犯
      在犯意聯絡之範圍內，亦應共同負責（最高法院三十四年上字第八六二號及三
      十年上字第二一三二號判例意旨參照），參諸被告乙○○既明知其原所任職之
      鑫隆公司即金匯通公司之前身曾因公司負責人葉啟山擅自經營外匯交易保證業
      務而結束營業，且於本院質之為何不在金匯通公司掛名為負責人時自承是違法
      等語（八十九年十一月十日審判筆錄）觀之，顯見其應知該公司有欲違法經營
      外匯保證金交易業務之行為，及被告甲○○陳述：「之前乙○○有時會到公司
      ，但不常來。乙○○在公司沒有職務，公司業務均是香港人郭少斌在負責。（
      問：丁○○是否曾邀你與乙○○去吾愛吾家？）是丁○○邀的，我與我先生一
      起到，但當時乙○○只叫我坐在外面，他們二樓坐在包廂裡面，當天丁○○與
      乙○○講完後出來向我說當時是乙○○介紹丁○○進出當掛名的負責人，現在
      出事了乙○○就不管了。實際上他們的談話內容我沒有聽到」等情綜核以觀，
      苟若被告乙○○僅係介紹被告丁○○與一香港人郭少斌認識而未參與經營，又
      豈會多次前往該公司，且於被告丁○○邀其談論被查獲之事時，刻意讓同往之
      被告甲○○未能在場聽聞，而減少被告甲○○得以證明被告乙○○非真正負責
      人而可為有利於己之供述之理，益證被告丁○○供陳被告乙○○為實際經營者
      等語，尚非無據，自可採為不利被告乙○○之認定。另被告丁○○既自陳：「
      乙○○說只是會違反公司法而己，因實際經營與登記項目不同，只是會罰金而
      己，乙○○說公司教客戶做現金外買賣，他還拿報紙報導類似違反公司法的
      資料給我看，隔天是乙○○帶我去公司看，公司內有擺設電腦十台，場地約有
      六十坪以上，當時公司內有好多學員在裡面，有人在教學員看電腦上的指數，
      我也是在當日將我的證件交給甲○○」等語（八十九年十一月十日審筆錄），
      顯見被告丁○○是時即知金匯通公司乃係違法經營外匯保金交易之業務甚明，
      並再酌以被告每月支領薪資三萬元及於高雄市調處訊問時就外匯保證金交易之
      過程供述綦詳等節觀之，益證被告丁○○並非僅係單純之人頭，其與被告乙○○及香港人「郭少斌」已具犯意之聯絡及行為之分擔至為灼然。是綜上所述，
      被告二人確有經營外幣保證金交易之經理、顧問及其他期貨服務事業無訛，其
      等前開所辯，顯屬圖卸之詞，要無足採，本件事證明確，被告二人之犯行洵堪
      認定。
二、按以接受委託書並收取佣金或手續費等方式代他人操作外匯保證金交易者，係屬
    經營期貨經理事業，而所謂期貨顧問事業，則係指對期貨交易有關事項提供場所
    並研究分析意見及相關外匯資訊等行為，供客戶自行下單進行交易者，有卷附財
    政部證券暨期貨交易管理委員會八十九年九月二十日（八九）台財證（七）第七
    九五八八號函釋可參；又所謂其他期貨服務事業，參以立法之理由，係指提供期
    貨資訊而言，本件被告等所經營金匯通公司係提供相關外匯買賣電腦、資訊及電
    話等設備，由客戶自行下單或接受客戶全權委託代為下單，從事外幣保證金之交
    易等情，已如前所述，是被告所經營者係「期貨經理事業」、「期貨顧問事業」
    及「其他期貨服務事業」甚明，公訴人漏引「期貨經理事業」及「其他期貨服務
    事業」部分，容有未洽。核被告乙○○、丁○○二人所為係犯期貨交易法第一百
    十二條第五款之未經許可擅自經營期貨經理、顧問事業及其他期貨服務事業罪，
    及公司法第十五條第三項、第一項之罪；被告二人與真實姓名年籍不詳之成年男
    子「郭少斌」就上開犯行間，有犯意之聯絡及行為之分擔，均係共同正犯；又按
    公司法第十五條第三項係以公司負責人為犯罪主體，為身分犯之規定，故無此身
    分之人與公司負責人共同犯該條項之罪，依刑法第三十一條第一項之規定，仍應
    以共同正犯論，是公訴人認被告乙○○僅違反期貨交易法第一百十二條第五款之
    罪，亦有未合。再被告二人以一行為觸犯上開二罪，係想像競合犯，應依刑法第
    五十五條規定，從較重之期貨交易法第一百十二條第五款之未經許可擅自經營期
    貨經理、顧問及其他期貨服務事業罪論處。另被告乙○○曾於八十一年間，因施
    用毒品案件經法院判處有期徒刑二年確定，並於八十七年九月七日假釋期滿執行
    完畢，有臺灣高等法院被告全國前案紀錄表及臺灣高雄地方法院檢察署刑案資料
    查註紀錄表各一份附卷可稽，其於刑之執行完畢後五年內再犯有期徒刑以上之罪
    ，為累犯，依法並加重其刑。爰審酌被告等為圖私利，竟未經主管機關之許可，
    即擅自經營期貨經理、顧問及其他期貨服務事業，破壞國家對期貨事業之管理，
    及造成投資人之虧損，所為固屬非是，惟念其等經營之時間不長，所生之危害非
    鉅，且坦承部分犯行，態度尚稱良好等一切情狀，各量處如主文所示之刑，以資
    懲儆。又被告丁○○前未曾受有期徒刑以上刑之刑之宣告，有高等法院被告全國
    前案紀錄表在卷可稽，經此偵審程序，當知所警惕，而無再犯之虞，本院認其所
    宣告之刑，以暫不執行為適當，爰併予宣告緩刑二年，以啟自新。至扣案之公司
    營利事業登記證及執照、職員組織表、人事廣告、佣金表、合約書、匯款單、交
    易規則、交易口數紀錄影本、交易明細、盈虧計算表及它信費收據各一冊、下單
    錄音帶五捲等物，雖係供犯罪所用之物，惟屬金匯通所有，非被告所有之物，業
    據被告陳慶陳明在卷，故不併予宣告沒收，附此敘明。
貳、被告甲○○無罪部分：
一、公訴意旨另以：被告甲○○係金匯通公司之秘書兼出納，亦基於共同之犯意聯絡
    及行為分擔，與被告乙○○、丁○○以上開方式共同經營期貨經理事業及期貨顧
    問事業，因認被告甲○○亦涉有違反期貨交易法第一百十二條第一項第五款之罪
    嫌等情。
二、按犯罪事實應依證據認定之，無證據不得推定其犯罪事實。又不能證明被告犯罪
    者，應諭知無罪之判決，刑事訴訟法第一百五十四條、第三百零一條第一項分別
    定有明文。次按認定不利被告之事實，須依積極證據，苟積極證據不足為不於被
    告事實之認定時，即應為有利於被告之認定，不必有何有利之證據；事實之認定
    ，應憑證據，如未能發現相當證據，或證據不足以證明，自不能以推測或擬制之
    方法，為裁判基礎。且認定犯罪事實所憑之證據，雖不以直接證據為限，間接證
    據亦包括在內，然而無論直接證據或間接證據，其為訴訟上之證明，須於通常一
    般之人均不致有所懷疑，而得確信其為真實之程度者，始得據為有罪之認定，倘
    其證明尚未達到此一程度，而有合理之懷疑存在而無從使事實審法院得有罪之確
    信時，即應由法院為諭知被告無罪之判決（最高法院三十年上字第八一六號、四
    十年台上字第八六號、七十六年台上字第四九八六號分別著有判例可資參照）。
三、本件公訴人認被告甲○○有上開罪嫌，無非係以被告甲○○於高雄市調查處訊問
    時之供述及前開扣案之公司執照等物為其論罪之依據。惟訊據被告甲○○堅決否
    認有何經營期貨顧問事業之犯行，辯稱：僅負責公司內健保等行政庶務及出納工
    作，未參與公司業務等語。經查，被告甲○○在金匯通公司擔任秘書一職，職司
    員工之全民健康保險、公司經常性財務支出及將公司每月業務之交易數量報會計
    師申報稅金等行政庶務事項，業經被告於調查局、偵查中及本院審理時供述明確
    ，所負責之事項既與外匯保證金之業務無涉，而上開扣案證據資料亦無一足認被
    告甲○○與外匯保證金之業務經營有關，復經證人即與金匯通公司交易之客戶丙○○於本院審理時亦證陳：「（問：由何人帶你去開戶？）謝副理，我不知道其
    真實姓名，我是看報紙才進去的，剛進去時公司有派人先教我們，熟悉後再自己
    到樓下下單。我去公司有見過甲○○，她在公司任會計一職，但我未與她接觸過
    」等語明確，足見被告甲○○所辯尚非子虛，而可採信；是其於前開市調查處之
    供述該公司如何為外匯保金之交易業等語，固可認其知悉金匯通公司確有從事期
    貨保證金交易之事實，惟尚難遽此即逕予推認被告甲○○與被告乙○○、丁○○
    間有犯意聯絡及行為之分擔，自難為被告不利之認定，此外，復查無其他積極證
    據足認被告有何公訴人所指之犯行，既不能證明被告犯罪，自應為被告甲○○無
    罪之諭知。
據上論斷，應依刑事訴訟法第二百九十九條第一項前段、第三百零一條第一項前段、
期貨交易法第一百十二條第五款，公司法第十五條第三項、第一項，刑法第十一條前
段、第二十八條、第三十一條第一項、第五十五條、第七十四條第一款，判決如主文
。
中      華      民      國     九十    年      二      月     二十三    日
                                  臺灣高雄地方法院刑事第三庭
                                      法    官  柯彩燕
右正本證明與原本無異。
如不服本判決，應於判決送達後十日內，向本院提出上訴狀。
                                書記官    楊真芬
中    華    民    國      九十  年      三      月      二      日


司法院資訊處製作；財團法人民間司法改革基金會備份。
